臺灣基隆地方法院民事判決　　　　　　　　99年度訴字第35號
原　　　告　原泉水電工程有限公司
法定代理人　張燈耀
訴訟代理人　周志吉律師
被　　　告　協德機電工程有限公司
法定代理人　黃漢昌
訴訟代理人　余西鈞律師
　　　　　　林金河
　　　　　　陳俊達
上列當事人間請求給付工程款事件，本院於民國100 年3 月8 日
言詞辯論終結，判決如下：
    主  文
原告之訴及假執行之聲請均駁回。
訴訟費用新台幣壹萬仟柒佰柒拾壹元由原告負擔。
    事實及理由
壹、程序方面按訴狀送達後，原告不得將原訴變更或追加他訴，
    但擴張或減縮應受判決事項之聲明者，不在此限，民事訴訟
    法第255 條第1 項第3 款定有明文。原告起訴聲明原請求被
    告應給付原告新臺幣（下同）128 萬3,163 元，及自起訴狀
    繕本送達翌日起至清償日止，按年息5%計算之利息，嗣於民
    國99年8 月20日具狀就所請求金額減縮為被告應給付原告
    125 萬2,975 元及自起訴狀繕本送達翌日起至清償日止，按
    年息5% 計 算之利息，核與前開規定相符，應予准許，合先
    敘明。
貳、實體方面
一、原告起訴主張：
( 一)原 告前於96年9 月5 日承攬被告「龍門（核四）計畫廠內
    低輻射廢料儲存食庫新建工程- 水電工程」（下稱系爭工程
    ），並訂有工程承攬合約書（下稱系爭合約），工程總價為
    750 萬元。原告除依約進行工程施作外，於系爭工程進行中
    ，並依被告之指示及要求，追加諸多工程，追加工程總金額
    為100 萬700 元，故至98年12月底，系爭工程（含追加工程
    ）依龍門( 核四) 計畫廠內低輻射廢料儲存倉庫興建工程（
    各期計價明細）及系爭工程第1 期至第7 期、第8 期至第18
    期付款明細所載（本院卷(一)第73頁、第288 頁至第289 頁）
    ，第1 期至第7 期原告可估驗請領工程款金額為329 萬
    8,356 元，而扣除被告以借支名義用現金或匯款給付之215
    萬3,153 元，及支票給付之92萬9,959 元，合計308 萬
    3,112 元外，尚餘215 萬244 元工程款未付；第8 期至第18
    期，估驗請領工程款金額為520 萬2,344 元，扣除被告以借
    支名義用現金或匯款支付之416 萬4,613 元外，尚餘103 萬
    7,731 元未付，而系爭工程可請領之工程款共為850 萬700
    元，扣除被告已給付之工程款、原告之借款及代墊款，合計
    724 萬7,725 元後，尚有125 萬2,975 元工程款未付。至於
    第8 期至第18期工程估驗計價表所示各期之金額，除第8 、
    9 期合併於第9 期金額76萬6,788 元與發票金額一致外，其
    餘每期估驗計價表上金額與發票所示金額均不相同，此乃因
    原告歷次為估價請款時，均依被告人員之指示開具發票金額
    ，嗣自98年1 月起，原告於估驗請款時，會另再提出員工工
    數單計價（本院卷(一)第186 頁至第197 頁），被告再依工數
    單上所示之金額取整數匯款。
( 二)被 告對原告於系爭工程施作期間之請款，每次估價計價金
    額均未完足給付，原告乃於98年12月28日委請律師發函，依
    約給付98年11月份尚未給付之工程款24萬8,380 元。詎被告
    仍拒絕給付，原告遂於99年1 月12日依系爭合約第27條規定
    ，發函通知被告終止系爭合約。
( 三)系 爭工程至98年12月連同追加部分之工程款總計為850 萬
    700 元，扣除被告已給付之724 萬7,725 元，尚有125 萬
    2,975 元工程款未付，為此，爰依系爭合約第4 條、民法第
    199 條、第490 條、第505 條之規定，請求被告給付前開未
    付之金額。
二、對被告答辯所為之陳述：
( 一)原 告為系爭工程第1 期至第7 期之請款時，雖僅有提出估
    驗計價單及發票，未提出「三×五」現場完工照片，惟被告
    亦為工程款之支付，足證各期工程款之給付，並不以提出「
    三×五」現場完工照片為必要。
( 二)有 關第8 期以後工程款之請領程序，依兩造於98年1 月19
    日所召開「原泉計價請款事宜」會議內容所示，除揭示工程
    款之預借程序及要求原告需配合辦理外，並未要求原告於請
    領工程款時尚需提出「三×五」現場完工照片等文件，且原
    告於第8 期前之工程款請領，從未檢附「三×五」現場完工
    照片，此亦為被告所明知，且實際上每一期工程款之給付，
    被告均以借支方式給付，第8 期以後亦同，足證工程款之請
    領，非以提出「三×五」現場完工照片為必要。
( 三)被 告雖辯稱：其有貸予原告561 萬5,200 元，及代墊98
    年7 月18日至98年12月31日支援施工人員費用173 萬5,000
    元99年1 月1 日至99年1 月31日支援施工人員（不含2 月
    份）費用22萬2,500 元金積點工費用1 萬6,800 元排水
    電焊工資90萬4,375 元，惟經原告比對借據後，對於被告主
    張有借貸561 萬5,200 元部分，雖不爭執，惟被告實際上所
    給付之工程款加計所貸予、代墊原告之款項，總金額應為
    724 萬7,725 元，而非902 萬8,583 元；另原告否認有受領
    被告所稱之98年7 月18日至98年12月31日支援施工人員費
    用173 萬5,000 元99年1 月1 日至99年1 月31日支援施工
    人員（不含2 月份）費用22萬2,500 元金積點工費用1 萬
    6,000 元，至於被告代墊排水電焊工資部分，被告稱已付90
    萬4,375 元，惟應僅有代墊76萬；另被告所稱其為原告代墊
    之98年8 月至98 年12 月高空作業車（每月2 台）費用12萬
    6,000 元、車牙機承租4 萬5,000 元、管路塗裝費2 萬
    2,050 元、98年9 月至98年12月吊車及代墊雜項費用5 萬
    6,803 元亦與原告無涉。
( 四)對 於被告所提出原告於第1 期至第7 期應分擔之垃圾清理
    費3 萬8,250 元、反光背心、工程帽之3,000 元無意見，但
    對於被告所提龍門（核四）低輻射廢料儲存倉庫機電工程支
    付明細（原泉）（本院卷(一)第205 頁）其他代墊款中與垃圾
    清理費無關之「安衛罰款、檢驗費」等費用，則與原告無關
    。
( 五)並 聲明：(1)被告應給付原告125 萬2,975 元及自起訴狀繕
    本送達翌日起至清償日止，按年息5%計算之利息；(2)願供擔
    保，請准宣告假執行。
三、被告答辯略以：
( 一)依 系爭合約第4 條第3 項、第15條及第17條之規定，提出
    估驗時，乙方（即原告）須繳足全額之統一發票，檢具相關
    計價文件送甲方認可後請款，否則不予計價；又統一發票與
    請款必須之相關文件應於合約規定或甲方通知之計價日後三
    天繳交甲方審核，逾期則不予計價估驗，乙方不得異議。及
    估驗計價時，乙方應附上「三×五」以上現場完工照片，並
    註明年、月、日之施工照片，張數與計價所需之文件及表格
    ，經業主之要求，俾證明該部份工程確已完成。惟原告於工
    程施工期間以資金調度困難為由，屢次向被告以借支方式支
    應，為求工程之順利進行，被告始於原告未依系爭合約規定
    提出計價文件及「三×五」之完工照片之情況下，仍支付或
    借支工程款給原告，惟此僅係單純考量工程之順遂及資金需
    求之便宜措施，非謂原告不用再提出「三×五」現場完工照
    片，否則如何證明工程有無施工或已完工。而原告於施作第
    8 期至第18期之工程時，仍未提出估驗計價文件及「三×五
    」之完工照片，致被告無法為估驗審核，是以，原告就所施
    作之第8 期至第18期部分，自行提出之計價單，被告否認其
    內容之真實。
( 二)被 告因原告未依系爭合約規定提出計價文件及「三×五」
    完工之照片，惟為配合施工進度及廠商發放工資要求，始先
    准予計價請款，並借支金錢給原告，惟第7 期後，經工地工
    務所計算原告之計價數量明顯與現場施作數量有所出入，再
    三要求原告各該期之計價需檢附施工數量會驗紀錄表等，惟
    均未獲置理，此亦有98年1 月19日會議記錄（本院卷(一)第
    305 頁）及99年1 月14日備忘錄（本院卷(一)第50頁至第54頁
    ）在卷可稽，被告並於98年12月31日以協原字第981231-1號
    函，（本院卷(一)47頁至第48頁）函請原告於99年1 月5 日派
    員於工地現場進行結算核對，惟原告仍未理睬，甚於99年1
    月12 日 起自行停工超過48小時，被告遂於同年1 月14日以
    備忘錄函知原告依系爭合約第23條第6 款之規定解除契約，
    系爭合約既已解除，被告自無付款之義務。
( 三)對 於原告所提之各期計價明細及被告已給付之金額分敘如
    下：
  1.原告所提第1 期計價金額45萬9,533 元、第2 期計價金額19
    萬4,775 元、第3 期計價金額29萬5,533 元、第4 期計價金
    額14萬2,548 元、第5 期計價金額60萬3,771 元、第6 期計
    價金額45萬8,582 元、第7 期計價金額80萬6,988 元部分，
    被告並無意見，惟此部分之工程款，扣除10% 工程保留款、
    垃圾分擔費等費用後，被告已就餘額全部付予原告，並有溢
    付。
  2.原告請求點工費用部分，被告共已給付15萬79元。
  3.依被告所提龍門（核四）低輻射廢料儲存倉庫機電工程明細
    （本院卷(一)第204 頁）所載，被告所給付原告之款項包括：
  (1)自96年11月22日起至98年12月10日止，原告因發放工資、資
    金週轉不足陸續向被告借款，分別於96年11月27日借支20萬
    元、97年2 月29日借支5 萬元、97年8 月5 日借支50萬元、
    97年10月6 日借支50萬元、97年11月21日借支30萬元、97年
    12月10日借支22萬元、98年1 月12日借支40萬元、98年2 月
    借支14萬7,950 元、98年3 月10日借支31萬元、98年4 月10
    日借支40萬5,000 元、98年5 月11日借支36萬4,000 元、98
    年6 月10日借支33萬9,000 元、98年7 月10日借支49萬500
    元、98年8 月11日借支23萬9,000 元、98年9 月10日借支25
    萬1,750 元、98年10月12日借支36萬6,000 元、98年11月17
    日借支28萬2,000 元、98年12月10日借支25萬元，共借款
    561 萬5,200 元。
  (2)被告另為原告代墊98年7 月18日至98年12月31日支援施工
    人員費用173 萬5,000 元99年1 月1 日至99年1 月31日支
    援施工人員（不含2 月份）費用22萬2,500 元排水電焊工
    資90萬4,375 元金積點工費用1 萬6,800 元98年8 月至
    98年12月高空作業車（每月2 台）費用12萬6,000 元車牙
    機承租4 萬5,000 元管路塗裝費2 萬2,050 元98年9 月
    至98年12月吊車及代墊雜項費用5 萬6,803 元98年1 月垃
    圾清理分擔費1,575 元98年2 月份垃圾清理分擔費（含反
    光背心及安衛罰鍰）8,295 元98年3 月至11月垃圾清理分
    擔費6 萬5,244 元堆高機、吊卡及98年1 月至99年1 月垃
    圾清理分擔費（含工程帽等雜支）6 萬0,462 元，合計326
    萬3,304 元。
  4.故被告給付原告之金額（包括工程款、借支、代墊等）共計
    為902 萬8,583 元。
(四)並聲明：如主文所示。
四、兩造不爭執事項（依判決格式修正或刪減文句，或依爭點論
    述順序整理內容）：
( 一)原 告於96年9 月5 日承攬被告「龍門（核四）計畫廠內低
    輻射廢料儲存食庫新建工程- 水電工程」（即系爭工程），
    並訂有工程承攬合約書（即系爭合約），工程總價為750 萬
    元
   ，第1 期至第7 期原告可請領之工程款金額為329 萬8,356
   元。
( 二)原 告應負擔系爭工程第1 期至第7 期垃圾處理分擔費
    38,250 元 ，及反光背心、工程帽等費用3,000 元。
( 三)原 告承認自被告處受領之工程款及借支之金額，合計為
    651 萬4,971 元。
( 四)上 開事實，有工程承攬合約書、協德機電工程有限公司估
    驗計價單、龍門（核四）低輻射廢料儲存倉庫興建工程（各
    期計價明細）暨發票、龍門（核四）低輻射廢料儲存倉庫機
    電工程支付明細（原泉）暨收據、匯款轉帳資料、借支條、
    原告出具之龍門核四廠各期工程款- 實際付款明細（本院卷
    (一)第7 頁至第16頁、第32頁至第43頁、第73頁至第76頁、第
    204 頁至第243 頁、第264 頁至第276 頁）在卷可稽，且為
    兩造所不爭執，堪信為真正。
五、經本院與兩造整理並協議簡化爭點，並依本院論述之先後與
    妥適，而調整其順序、內容如下：
(一)原告得否請求被告給付系爭工程未付之工程款？
( 二)被 告主張以借貸及代墊之款項，與應給付原告之工程款為
    抵銷有無理由？
六、茲就爭點分別論述如下：
(一)原告得請求系爭工程第1期至第7期工程款209萬307元。
  1.按稱承攬者，謂當事人約定，一方為他方完成一定之工作，
    他方俟工作完成，給付報酬之契約；又報酬應於工作交付時
    給付之，無須交付者，應於工作完成時給付之。工作係分部
    交付，而報酬係就各部分定之者，應於每部分交付時，給付
    該部分之報酬，民法第490 條第1 項、第505 條分別定有明
    文。
  2.被告對於原告就系爭工程第1 期至第7 期可請領估驗工程款
    為329 萬8,356 元並不爭執，惟辯稱：依系爭合約第4 條、
    第15條付款方式規定，原告於估驗時須繳足統一發票檢具相
    關計價文件及附上「三×五」現場完工照片已經被告計價審
    核，被告因為使施工順利，乃於原告第1 期至第7 期請領估
    驗工程款時，雖未依約檢具「三×五」現場完工照片，仍讓
    原告請款，惟原告於施作第8 期至第18期之工程時，仍未提
    出估驗計價文件及「三×五」之完工照片，致被告無法為估
    驗審核，且原告於99年1 月12日起自行停工超過48小時，被
    告即於同年1 月14日以備忘錄函知原告依系爭合約第23條第
    6 款之規定解除契約，自無付款之義務等語，經查：「估驗
    時乙方（即原告）須繳足全額之統一發票，檢具相關計價文
    件送甲方（即被告）認可後請款，否則不予計價」、「估驗
    計價時，乙方應附上「三×五」現場完工照片，並有註明年
    、月、日之施工照片，張數與計價所需之文件及表格依業主
    之要求，俾證明該部份工程確已完成」系爭合約第4 條第3
    項、第15條第17項分別定有明文，而依系爭合約之約定，原
    告於請領各期估驗款時，需檢具發票、計價文件及「三×五
    」現場完工照片，以利被告為各期工程計價之審核，原告固
    主張其於第1 期至第7 期請款時，並未檢具「三×五」現場
    完工照片，被告亦為付款，認被告應已同意變更請款條件，
    不以提出「三×五」現場完工照片為必要，惟此為被告所否
    認，而按當事人主張有利於己之事實，就其事實有舉證之責
    任，民事訴訟法第277 條前段定有明文，原告既主張兩造已
    合意變更系爭工程款之請款條件，自應就該合意負舉證之責
    。然查，被告雖於原告未依系爭合約約定提出「三×五」現
    場完工照片，以計價文件及發票請領第1 期至第7 期工程款
    時，仍予支付部分工程款，惟大部分款項之支付仍以借支方
    式貸予原告，此有龍門核四廠第1 期至第7 期付款明細表（
    本院卷(一)第288 頁）在卷可稽，且有借據（本院卷(一)第206
    頁至第219 頁）附卷可佐，而衡以常理，倘被告已同意變更
    系爭工程款之請領方式，不再以提出「三×五」現場完工照
    片為必要，則被告於原告提出第1 期至第7 期工程施作數量
    表等文件後，即應逕行給付各該期之工程款，而非以借支方
    式貸予金錢與原告，足證被告並未同意變更系爭合約所規定
    之請款方式；再佐以卷附被告公司98年1 月19日會議記錄內
    容（本院卷(一)第305 頁）所載，係就原告所為借貸之方式及
    金額加以討論，並請原告提前預支，且待設備安裝完成後再
    作收支調整等內容觀之，亦核足認定被告並未同意原告僅提
    出計價文件及發票即符合請款要件，否則即無須討論借貸細
    節；且被告於98年12月31日復以協原第981231-1號函（本院
    卷(一)第47頁至第48頁）函請原告於99年1 月5 日至工地現場
    進行結算核對，由此可認系爭工程款之請款，除提出計價文
    件及發票外，仍須配合現場完工情形，故仍有以現場完工照
    片證明完工情形之必要，故而，原告主張被告已同意各期工
    程款之請款方式毋庸提供現場完工照片云云，即不足採。
  3.再者，原告固於98年12月28日委請律師發函，請求被告給付
    98年11月份尚未給付之工程款24萬8,380 元，有誠泰法律事
    務所函暨回執影本（本院卷(一)第19頁至第20頁）附卷可查，
    惟此部分工程款未據原告依系爭合約約定提出「三×五」現
    場完工照片供被告估驗審核，此為原告所不否認，故難認已
    符系爭合約所規定之請款方式，被告自無從審核計價付款，
    是以，原告於被告拒絕付款後，於99年1 月12日委請律師依
    系爭合約第27條規定，以被告延付工程款項，超過48小時為
    由，所為終止系爭合約之意思表示，要難認為合法。
  4.原告於99年1 月12日委請律師終止系爭合約後，被告即於同
    年1 月14日以被告公司備忘錄通知原告，以原告自99年1 月
    12日下午1 時30分起，擅自停工超過48小時為由，主張依系
    爭合約第23條第6 款規定解除合約，有備忘錄影本暨回執影
    本（本院卷(一)第50頁至第52頁）存卷可查，原告復未爭執有
    未停工情形，而依系爭合約第23條第1 項規定「解除合約：
    乙方（即原告）有下列情事之一者，甲方（即被告）則認定
    違約，得終止合約。六、乙方未經甲方同意擅自停工四十八
    小時以上者」，故而，原告既未經被告同意即擅自停工48小
    時以上，則被告主張依系爭合約23條第1 項第6 款規定解除
    合約，自屬有據。惟被告雖辯稱：系爭合約業經解除，被告
    即毋庸給付工程款云云，惟依系爭合約第23條第2 項規定「
    基於前項各項原因，乙方被解除合約時，乙方應立即停工，
    負責遣散工人，並將到場材料、機具設備等交由甲方自辦或
    另行招商承辦，應俟工程完工後再行結算，甲方所受之所有
    損失，乙方應負責賠償」可知，系爭合約於解除後，並非被
    告毋庸給付原告已施工而可請領之工程款，而係被告於舉證
    證明因解除契約所生之損害後，得向原告請求賠償，是以，
    被告辯稱系爭合約既經解除，即毋庸付款云云，並無理由。
  5.又系爭合約第4 條第3 項、第15條第17項規定，原告於估驗
    時須繳足統一發票檢具相關計價文件及附上「三×五」現場
    完工照片已供被告計價審核，惟究其規定之目的，乃為使被
    告得以查核系爭工程之施工進度及數量，並得以確認原告計
    價估驗款項是否合理，倘原告對該期工程之計價估驗金額並
    無爭執，自未能以原告所提請款文件未符合約規定，而為拒
    絕付款之抗辯。本件原告主張系爭工程第1 期至第7 期可請
    領之工程款為329 萬8,356 元，有第1 期至第7 期計價請款
    單及發票等件（本院卷(一)第32頁至第43頁）附卷可佐，且為
    被告所不爭執，是以，原告既完成各該部份之工程，則於該
    部份工程完成時，原告自得請求該部份之報酬。再依兩造所
    不爭執第1 期至第7 期付款明細表（本院卷(一)第288 頁）所
    載，被告對於原告所請領之第1 期至第7 期工程款，被告已
    分別支付25萬148 元、10萬7,207 元、8 萬6,238 元、3 萬
    6,959 元、15萬7,065 元、6 萬7,315 元、10萬6,343 元、
    4 萬5,575 元、3 萬45元、1 萬2,876 元、1 萬5,094 元、
    1 萬5,094 元，合計92萬9,959 元等情不爭執，扣除被告已
    支付之工程款，被告尚餘236 萬8,397 元之工程款未付。
  6.被告辯稱：原告應負擔第1 期至第7 期（即96年9 月至97年
    12月）之垃圾分擔費3 萬8,250 元、98年8 月至98年12月高
    空作業車（每月2 台）費用12萬6,000 元、車牙機承租4 萬
    5,000 元、管路塗裝費2 萬2,050 元、98年9 月至98年12月
    吊車及代墊雜項費用5 萬6,803 元、98年1 月垃圾清理分擔
    費1,575 元、98年2 月份垃圾清理分擔費（含反光背心及安
    衛罰鍰）8,295 元、98年3 月至11月垃圾清理分擔費6 萬
    5,244 元、堆高機、吊卡及98年1 月至99年1 月垃圾清理分
    擔費（含工程帽等雜支）6 萬0,462 元等語，惟其中除第1
    期至第7 期垃圾分擔費3 萬8,250 元及反光背心、安全帽
    3,000 元部分，業據被告提出扣款明細表（本院卷(一)第330
    頁至第335 頁）為證，且為原告所不爭執外，餘均為原告所
    否認，而被告就上開費用各係何時支出、何需原告負擔等節
    ，均未舉證以實其說，故而，除第1 期至第7 期垃圾分擔費
    3 萬8,250 元及反光背心、安全帽3,000 元費用應由原告負
    擔外，其餘費用尚難責令原告負擔。另被告辯稱：原告所得
    請求之工程款應扣除10% 工程保留款等語，經查；系爭合約
    第4 條第5 項規定「保留款為合約金額之10% ，... 保留款
    於全部工程完工並取得業主驗收合格函覆認可，結清處理一
    切糾紛及附二年保固書及合約金額10% 保固票後支付..」
    ，依系爭合約規定觀之，保留款之支付應待系爭工程完工並
    驗收結算後始予付款，而原告對於系爭工程已為完工且與被
    告驗收結算乙節，並未舉證，是以，被告辯稱原告所請求之
    工程款應扣除工程款之10% 作為保留款一節，洵屬有據。準
    此，原告所得請求第1 期至第7 期工程款金額應為209 萬
    307 元（計算式為：2,368,397 元×90%- 38,250 元-3,000
    元=2,090,307元，元以下四捨五入）。
  7.又原告雖主張系爭工程第8 期至第18期工程款計價估驗總額
    為520 萬2,344 元，並提出第8 期至第18期工程計價估價表
    等件（本院卷(一)第84頁至第186 頁）為證，惟此部分為被告
    所否認，復工程款之請領除提出計價文件及發票外，尚需提
    出「三×五」現場完工照片，作為施工完成與否之計價審核
    ，已如前述，故而，原告僅提出第8 期至第18期工程之計價
    估價表，並未能證明其施工是否符合各該期之施工程度及實
    際施工數量，故此部分之請求，即無理由。
( 二)被 告得以其所貸予原告借款中之209 萬307 元與原告所請
    求之工程款為抵銷。
  1.按「二人互負債務，而其給付種類相同，並均屆清償期者，
    各得以其債務，與他方之債務，互為抵銷。」民法第334 條
    第1 項前段定有明文。本件被告主張其自96年11月22日起至
    98年12月10日止，原告因發放工資、資金週轉不足陸續向被
    告借款，被告分別於96年11月27日借支20萬元、97年2 月29
    日借支5 萬元、97年8 月5 日借支50萬元、97年10月6 日借
    支50萬元、97年11月21日借支30萬元、97年12月10日借支22
    萬元、98年1 月12日借支40萬元、98年2 月借支14萬7,950
    元、98年3 月10日借支31萬元、98年4 月10日借支40萬
    5,000 元、98年5 月11日借支36萬4,000 元、98年6 月10日
    借支33萬9,000 元、98年7 月10日借支49萬500 元、98年8
    月11日借支23萬9,000 元、98年9 月10日借支25萬1,750 元
    、98 年10 月12日借支36萬6,000 元、98年11月17日借支28
    萬2,000 元、98年12月10日借支25萬元，共借款561 萬
    5,200 元，另外被告亦為原告代墊98年7 月18日至98年12
    月31日支援施工人員費用173 萬5,000 元99年1 月1 日至
    99年1 月31日支援施工人員（不含2 月份）費用22萬2,500
    元排水電焊工資90萬4,375 元金積點工費用1 萬6,800
    元，故認應以其借貸原告之借款及代墊款與原告所得請求之
    工程款為抵銷等語。經查：原告曾於96年11月27日向被告借
    支20萬元、97年2 月29日借支5 萬元、97年8 月5 日借支50
    萬元、97年10月6 日借支50萬元、97年11月21日借支30萬元
    、97年12月10日借支22萬元、98年1 月12日借支40萬元、98
    年2 月借支14萬7,950 元、98年3 月10日借支31萬元、98年
    4 月10日借支40 萬5,000元、98年5 月11日借支36萬4,000
    元、98年6 月10 日 借支33萬9,000 元、98年7 月10日借支
    49萬500 元、98年8 月11日借支23萬9,000 元、98年9 月10
    日借支25萬1,750 元、98年10月12日借支36萬6,000 元、98
    年11月17日借支28 萬2,000元、98年12月10日借支25萬元等
    情，業據被告提出借據、轉帳單影本（本院卷(一)第206 頁至
    第243 頁）為證，且為原告所不爭執，堪認原告確有向被告
    借款561 萬5,200 元；再被告固主張其另有為被告代墊98
    年7 月18日至98年12月31日支援施工人員費用173 萬5,000
    元99年1 月1 日至99年1 月31日支援施工人員（不含2 月
    份）費用22萬2,500 元排水電焊工資90萬4,375 元金積
    點工費用1 萬6,800 元，並提出協德機電工程有限公司協助
    承包商原泉之施工明細、焊道數量統計表及發票等件（本院
    卷(二)第7 頁至第58頁）為證，惟遭原告所否認，而細稽該施
    工明細，雖詳載施工人員姓名及工作次數，惟該部份施工是
    否屬原告承攬範圍，被告並未舉證證明。而所提之焊道數量
    統計表，僅能證明各排水管、污廢管路、給水管、集水井等
    管路之施工位置、數量暨合計總價為90萬4,375 元，原告雖
    對其中被告為其代墊76萬之排水電焊工資（本院卷(一)第300
    頁）不爭執，惟否認其餘代墊款即14萬4,735 之部分，而被
    告就此復未提出其他證據以實其說，故逾76萬元部分，亦不
    足採；另被告雖提出97年12月24日由金積點工程行所開之統
    一發票，證明點工費用為1 萬6,800 元，惟金積點工程行與
    原告之關係為何？何以該工程行之點工工資應由原告負擔乙
    節，被告並未舉證證明，故被告辯稱此部分代墊款應由原告
    負擔即無理由。準此，被告所貸予原告之借款及代墊款之總
    金額應為637 萬5,200 元（計算式：5,615,200 元＋
    760,000 元＝6,375,200 元）。
  2.又「借用人應於約定期限內，返還與借用物種類、品質、數
    量相同之物。未定返還期限者，借用人得隨時返還，貸與人
    亦得定一個月以上之相當期限，催告返還」、「給付無確定
    期限者，債務人於債權人得請求給付時，經其催告而未為給
    付，自受催告時起，負遲延責任。其經債權人起訴而送達訴
    狀，或依督促程序送達支付命令，或為其他相類之行為者，
    與催告有同一之效力」，民法第478 條、第229 條第2 項分
    別定有明文。查，本件被告所貸予原告之561 萬5,200 元，
    未據約定清償期，應認屬未定返還期限之消費借貸契約。原
    告於99年1 月26日起訴為本件工程款之請求時，被告即於99
    年4 月14日具狀表示已為上開借款之支出，並為抵銷之主張
    ，且於同年4 月17日將書狀送達原告，有掛號郵件收件回執
    （本院卷(一)第260 頁）附卷可稽，堪認被告就前開借款，已
    向原告請求返還，故而，被告所貸予原告之上開借款，堪認
    已屆清償期，又原告所得請求被告給付之工程款為209 萬
    307 元乙節，業如前述，故而，被告主張以其貸予原告之借
    款與原告所得請求之工程款互為抵銷，即有理由，應予准許
    ，而原、被告互負之債務為抵銷後，原告所得請求之工程款
    餘額為0 。
七、綜上所述，原告固得請求被告給付系爭工程第1 期至第7 期
    之工程款209 萬307 元，惟經被告以其貸予原告之借款為抵
    銷後，原告所得請求之金額為0 ，故原告主張被告於扣除已
    付之工程款、借款及代墊款後，尚應給付125 萬2,975 元，
    為無理由，應予駁回，其假執行之聲請亦因原告之訴駁回而
    失所附麗，應併予駁回。
八、本件判決基礎已臻明確，兩造其餘之攻擊防禦方法及訴訟資
    料經本院斟酌後，核與判決不生影響，無一一論述之必要，
    被告聲請重送鑑定，亦無必要，併予敘明。
九、據上論結，本件原告之訴為無理由，依民事訴訟法第78條，
    判決如主文。
中    華    民    國   100    年    3     月    29    日
                  民事庭法  官  周霙蘭
以上正本係照原本作成。
對於本件判決如有不服，應於收受送達後20日內向本院提出上訴
書狀，敘述上訴之理由，上訴於臺灣高等法院，並按他造當事人
之人數附具繕本。如委任律師提起上訴者，應一併繳納上訴審裁
判費。
中    華    民    國   100    年    3     月    29    日
                        書記官  王毓嫻